福建金門地方法院民事判決
108年度建字第6號
原      告  簡戴貴美即青霖工程行

訴訟代理人  林健宏  
被      告  恒富營造有限公司


法定代理人  古幸靜  
訴訟代理人  蔡文元  
            黃啟倫律師
上列當事人間請求給付工程款事件，本院於中華民國110年10月1
9日言詞辯論終結，判決如下：
    主  文
被告應給付原告新臺幣玖萬貳仟伍佰零貳元，及自民國一○八年
一○月二十五日起至清償日止，按年息百分之五計算之利息。
原告其餘之訴駁回。  
訴訟費用由被告負擔十分之一，餘由原告負擔。
本判決得假執行；但被告如以新臺幣玖萬貳仟伍佰零貳元為原告
預供擔保後，得免為假執行。
    事  實
一、原告方面：兩造於民國107年5月14日簽訂名為恒富營造有限
    公司承包契約書（下稱系爭契約），約定由原告施作金門縣
    金沙鎮安瀾國民小學中棟教學大樓拆除重建工程之模板工程
    （下稱系爭工程），總金額為新臺幣(下同)580萬元。系爭
    工程業已完工，原告遂依系爭契約約定向被告請求給付工程
    款及保留款（第1至8期未領工程款共5萬4724元、第9期未領
    工程款29萬5070元、保留款3萬2785元，共計87萬5101元）
    。爰依系爭契約第5條付款辦法之約定請求被告給付工程款
    共87萬5101元等語，並聲明：被告應給付原告87萬5101元及
    自108年10月25日起至清償日止，按年息百分之5計算之利息
    。
二、被告方面：
　㈠本件被告未給付之工程款為：契約總價580萬元扣除被告已給
    付495萬2724元，再扣除應扣款1萬7500元，為82萬9776元。
　㈡依系爭契約第11條及補充說明5約定：施工錯誤或不良應由乙
    方即原告拆除重作，損失由原告負責。系爭工程中之無障礙
    坡道及C2樑施工及1、2樓側門口RC隔間牆係因原告施工錯誤
    ，致被告須拆除重作，故應由原告賠償因拆除重作所支出之
    相關費用共20萬1338元。
　㈢系爭契約第4條約定系爭工程為含稅價格且連工帶料，故本應
    由原告施工器具或材料反由被告提供，被告就墊付費用共計
    36萬9936元自可由應支付原告之工程款中扣除。
　㈣系爭契約補充說明4約定，每日因施工、進行或完竣所產生之
    廢物料、雜物、垃圾及臨時設備等（下稱垃圾清運），應由
    原告負責清除，若由甲方即被告負責清理，清理費用得由原
    告之工程款以1.5倍扣回。而原告未依約清理因施工所生之
    廢料、雜物或垃圾等，係由被告代行，被告共支出12萬5800
    元，依約可請求18萬8700元，且可自工程款扣回。
　㈤原告另向被告承攬金門縣動物收容中心新建工程（下稱另案
    工程），因施作錯誤，致被告另支出相關費用9萬4300元，
    被告主張抵銷本件應支付予原告之工程款。
　㈥上開㈠至㈤所列，係被告得主張抵扣或抵銷本件工程款，共計8
    5萬4274元，故被告已無需再給付原告工程款等語，並聲明
    ：原告之訴駁回。
三、不爭執事項：
  ㈠兩造於107年5月14日簽立系爭契約，施作工程名稱為「金門
    縣金沙鎮安瀾國民小學中棟教學大樓拆除重建工程」。 
　㈡系爭工程已完工。 
四、本院判斷：
  ㈠本件被告未給付之工程款（含保留款）共84萬7276元。
    ⒈原告主張系爭工程總價580萬元，業據其提出系爭契約為憑
      （本院司促卷第13至23頁），且為被告所不爭執，堪信其
      主張為真實。
    ⒉又被告實際已支付工程款495萬2724元乙節，亦為兩造所自
      認（本院建字卷二第207頁、第284頁），然原告嗣於本院
      110年5月5日準備程序期日追復爭執，泛稱：第3、4期估
      驗單所載被告支付原告點工費用4萬500元，4500元，非系
      爭契約約定應支付之款項，係被告應另支付，故扣除點工
      費用，被告依系爭契約實際支付之金額為490萬7724元云
      云（本院建字卷二第295頁），經查：
      ⑴被告辯以系爭工程為總價承攬，且點工費係為施作系爭
        工程所給付予原告，自應計入被告已給付之款項等語（
        本院建字卷二第295頁），已表示不同意原告撤銷上開
        自認。
      ⑵細繹原告所提之系爭契約、系爭工程之估驗計價單、公
        共工程監造報表等證據，表徵原告以580萬總價承攬，
        且含工帶料；或為確實將點工費計為系爭工程應支付之
        款項；或為系爭工程卻有部分施工錯誤後經改善等，均
        不足令本院認定原告主張為真。又原告迄至本院言詞辯
        論終結前，並未另提出相關事證以實己說，故應認被告
        實際已支付工程款為495萬2724元。
      ⑶綜上，本件被告未給付之工程款（含保留款）為84萬727
        6元（580萬元－495萬2724元＝84萬7276元）。
  ㈡被告得抵銷以下費用：
    ⒈拆除重作費用共19萬6138元。
　    ⑴按基於私法自治及契約自由原則，當事人得自行決定契
        約之種類及內容，以形成其所欲發生之權利義務關係，
        且兩造均應受其拘束。
　    ⑵觀諸系爭契約第11條及補充說明5約定：「所有本工程之
        圖樣及施工說明書，乙方須切實依照辦理，甲方如發現
        乙方所作工程不合圖說規定，得通知乙方拆除重作，其
        損失概由乙方負責，凡圖說中為經註明而施工上所必須
        或慣例上所應有者，乙方亦必須做，不得推諉或要求加
        價。」、「施工錯誤或施工不良時，乙方應無條件拆除
        重做，若因之損及甲方所提供之材料，他項已完成之工
        程或他人生命財產時，乙方應負全責，並負擔全部賠償
        。」等語（本院建字卷一第69頁、第73頁），可知兩造
        約定系爭工程中只要有工項施工錯誤或不良，毋論是否
        為原告所致，原告均應拆除重作並負擔相關費用。
　    ⑶系爭工程中無障礙坡道、C2樑、1、2樓側門口RC隔間牆
        之施工錯誤等情，經證人林聖辰即被告所聘於系爭工程
        工地主任證述：斜坡道部分當時依設計圖是約定做無障
        礙坡道，有一定的角度完工時與設計圖不符，所以又敲
        掉重做。原告施作C2樑完成後，因原告漏看剖面圖，所
        以與設計圖也是不符。一、二樓側門口的RC隔間牆，圖
        面上是半截高，原告把它整個做起來，有跟原告反應，
        原告請他兒子來看，看了以後知道自己做錯了，所以他
        們自己叫工來做修改，我只知道一、二樓側門口的RC隔
        間牆有修改好等語明確（本院建字卷二第162頁、第164
        頁、第167頁），且據被告提出拆除並重新施作或施作
        錯誤照片（本院建字卷一第83至111頁、第115至121頁
        ）。足證無障礙坡道、C2樑、1、2樓側門口RC隔間牆之
        施工錯誤乙情為真實。
　    ⑷又證人雖為被告於系爭工程所聘工地主任，然其現已非
        被告之員工（本院建字卷二第162頁），且為斯時於系
        爭工程現場負責督導現場之人，現與兩造無利害關係，
        衡諸常情，其應無甘冒刑事偽證重罪而偏頗兩造任何一
        方故為虛偽陳述之必要，故其證詞應屬可採。
　    ⑸綜上，系爭工程中確曾有無障礙坡道、C2樑、1、2樓側
        門口RC隔間牆之施工錯誤因而拆除重新施作。
　    ⑹復就被告辯以因施工錯誤所支出費用無障礙坡道部分為1
        6萬3638元、C2樑部分為3萬2500元，及1、2樓側門口RC
        隔間牆部分為5200元（隔間牆詳下述㈢之⒈）等語，業據
        被告提出證人手寫明細表及拆除重作之施工照片為證（
        本院建字卷二第27至50頁），輔以證人林聖辰證述：向
        兩造反應上開施作錯誤後，原告沒有回答，被告就叫我
        說趕快處理，趕快按圖施工完成等語明確（本院建字卷
        二第164至165頁），足知因被告催促證人趕緊按圖完工
        ，而原告未有回應，證人只能請他人拆除重作無障礙坡
        道、C2樑，並支出16萬3638元、3萬2500元，共19萬613
        8元。
　    ⑺承上，兩造既約定系爭工程中只要有工項施工錯誤或不
        良，原告均應拆除重作並負擔相關費用。是被告辯以應
        扣除無障礙坡道、C2樑拆除重作費用19萬6138元，自為
        可採。
    ⒉施作材料代墊費及運費共36萬9936元。
      ⑴另觀系爭契約第4條註4約定：「本價格為含稅且連工帶
        料，乙方需於請款時提供發票。」可知兩造約定被告所
        給付與原告之系爭工程工程款，含工資、材料費等，亦
        即購買材料之相關費用本應由原告先行支出，後持發票
        向被告請款。
      ⑵被告辯以購買系爭工程所應使用之保麗龍、圓柱紙模及
        運費，分別為4萬7849元、20萬3143元、11萬8,944元，
        合計36萬9936元，應由原告支付等語，且據原告自承確
        於系爭工程使用被告購買之紙模等語（本院建字卷二第
        160頁），並據被告提出其與訴外人即圓柱紙模商桂築
        企業有限公司之工程估驗計價單、應收帳款明細表、報
        價單、匯款申請書、統一發票、出貨單、支票，被告與
        訴外人即保麗龍商台榮包裝材料行之工程估驗計價單、
        工程採購單、統一發票、代收票據紀錄簿、台灣銀行送
        金簿存根，被告與訴外人即運送人德興航業股份有限公
        司之工程估驗計價單、請款明細表、支票、統一發票，
        被告與訴外人即貨櫃吊運公司福軒鋁業企業社之工程估
        驗計價單、估價單、支票、統一發票等件為證（本院建
        字卷第251至353頁），與證人林聖辰證述：設計圖上面
        樑有打叉的地方就是中空樑，一般是使用保麗龍、廢模
        板或空沙拉油桶，但要經過監造方同意，使用保麗龍也
        問過原告兒子，數量也是由他提供，我再回報被告，因
        金門沒有系爭工程使用之保麗龍，故自臺灣訂購運送至
        金門，施工上都是原告下去施工等語(本院建字卷二第1
        66頁)相符。是堪認被告確有購買保麗龍、圓柱紙模使
        用於系爭工程，並因此支付保麗龍、圓柱紙模費用及相
        關運費。
      ⑶綜上，被告辯以應扣抵代墊施作材料費及運費共36萬993
        6元，應值採認。    
    ⒊被告得扣抵因原告未履行垃圾清運義務，由原告僱工代履
      行之金額18萬8700元（12萬5800元×1.5＝18萬8700元）
      ⑴再觀系爭契約補充說明4之約定：「每日因施工、或進行
        至某段落、或完竣後，所產生之廢料、雜物、垃圾或臨
        時設備等，應由乙方負責清除整理並運棄至甲方所指定
        之場所，違者得由甲方雇工代為清理，其費用由乙方工
        程款中以1.5倍回扣，乙方不得異議。」得知兩造約定
        原告負有清除、整理廢料、雜物、垃圾等，並應將之運
        棄至被告指定之場所之義務，若原告不予履行，被告得
        自行雇工代原告履行，並得於應給付原告之工程款中，
        回扣雇工代清理費用1.5倍之金額。 
      ⑵被告辯以因原告未履行垃圾清運義務，由原告僱工代履
        行所支出費用為12萬5800元等語，並據其提出手寫清單
        、證人與原告員工之通訊軟體LINE對話紀錄截圖、照片
        為憑（本院建字卷一第123至209頁、卷二第51至84頁）
        ，並據證人證述：有通知原告模板的螺桿、夾板要清乾
        淨，我有截圖給他，但他沒有派人來處理，我自己請了
        工進來配合趕快施工。上開手寫清單對話紀錄截圖、照
        片是當時我處理清潔工作的費用明細及照片等語明確（
        本院建字卷二第167頁）。則原告確實未履行垃圾清運
        義務，由被告僱工代履行。
      ⑶承上，被告因而支出垃圾清理費用12萬5800元，得以1.5
        倍回扣應支付予原告之工程款。
    ⒋承上所述，被告得抵銷之費用共75萬4774元（19萬6138元＋
      36萬9936元＋18萬8700元＝75萬4774元）。
  ㈢被告不得抵銷以下費用：
    ⒈第5期、第6期工程估驗計價單之扣款共1萬7500元。
      被告雖辯以：應扣款1萬7500元云云，然細繹其所提之第5
      期、第6期工程估驗計價單，僅記載扣1樓+2樓清潔工5000
      元、扣2樓清潔工1萬2500元（本院建字卷二第19至21頁）
      ，不僅為被告單方所出具之計價單，未經原告所簽認，而
      令人有所疑義，被告亦未提出其他相關事證與前開計價單
      互核自證其說，故被告抗辯應扣除1萬7500元云云，自不
      可採。
    ⒉1、2樓側門口RC隔間牆費用5200元。
      1、2樓側門口RC隔間牆確有施作錯誤而拆除重作，業如上
      述，然相關費用之支付，雖經本院通知證人到庭作證，然
      證人證述：原告自行請訴外人品傑工程行修改，不知道原
      告有無付款給品傑工程行等語明確，而被告除聲請本院通
      知證人到庭作證外，並無再提出任何相關事證證明。故本
      院無從採信被告辯以係由其代原告支付5200元予品傑工程
      行。      
    ⒊另案工程因原告施作錯誤，致被告受有遭扣款9萬4300元之
      損害。
      被告雖辯以另案工程因原告施作錯誤，致被告受有另支付
      相關施工費9萬4300元之損害，依另案工程契約第11條約
      定，應由原告負擔等語，然查：
      ⑴另案工程契約第11條及補充說明5約定：「所有本工程之
        圖樣及施工說明書等，乙方需切實依照辦理，甲方如發
        現乙方所作工程不合圖說規定，得通知乙方拆除重作，
        其損失概由乙方負責」、「施工錯誤或施工不良時，乙
        方應無條件拆除重做，若因之損及甲方所提供之材料，
        他項已完成之工程或他人生命財產時，乙方應負全責，
        並負擔全部賠償。」（本院建字卷一第213頁、第217頁
        ），可知兩造確約定如施工不合圖說，原告均應拆除重
        作並負擔相關費用。
      ⑵另案工程大門二樓窗戶因施工不合圖說，而重新施作乙
        情，有被告所提之陳昆峰建築師事務所設計圖、施工錯
        誤後、拆除重作中及完成之照片附卷佐證（本院建字卷
        二第311頁、第317至322頁、第391頁），堪認被告所辯
        另案工程大門二樓窗戶因施工不合圖說，而重新施作之
        情，足資採信。
      ⑶然就重新施作所支出之費用，互核被告所提上開照片、
        設計圖及金門縣政府工程結算驗收證明書，僅得認定另
        案工程確實曾因大門二樓窗戶因施工不合圖說，而重新
        施作，及全案經金門縣政府同意驗收，除逾期違約金為
        2萬132元、其他違約金為9萬1803元外，經扣款5604元
        等情，尚無足認定被告因重新施作而支付相關費用9萬4
        300元，或所應支付之費用為9萬4300元，或實際支付9
        萬4300元。復被告迄至本院言詞辯論終結前，並未另提
        出相關事證以實己說。是被告上開所辯，委無足採。
    ⒋承上，被告不得以上開款項主張抵銷應給付原告之工程款
      。
  ㈣從而，本件原告得請求被告給付之工程款為9萬2502元（84萬
    7276元－75萬4774元＝9萬2502元）。
  ㈤又系爭契約第5條約定：「每期施工完成當月月底前請款施工
    款（乙方需附工程數量計算式），45％（隔月15號支票）及4
    5％（隔月30號支票），保留款10％待工程完成泥作打底完成
    後當月月底方行發放撥款（隔月30號支票）。」（本院建字
    卷一第69頁）。而查，系爭工程於第8期完工，第9期為領回
    保留款，業據兩造所不爭執（本院建字卷一第227頁），則
    由第8期工程估驗計價單可知系爭工程於108年1月21日估驗
    前應已完工（本院建字卷二第25頁），復由系爭工程工程結
    算驗收證明書（本院建字卷二第313頁），足認由被告向金
    門縣政府承攬之金門縣金沙鎮安瀾國民小學中棟教學大樓拆
    除重建工程，於108年8月16日完工，則泥作打底之完工，自
    早於108年8月16日，依上開約定，被告迄未給付，當應負遲
    延責任。是原告主張請求自108年10月25日起至清償日止，
    按年息5%計算之利息，核無不合，應予准許。
五、綜上所述，原告依系爭契約請求被告應給付9萬2502元，及
    自108年10月25日起至清償日止，按年息5%計算之利息，為
    有理由，應予准許。逾此範圍之請求，為無理由，應予駁回
    。
六、本判決所命給付之金額未逾50萬元，依民事訴訟法第389條
    第1項第5款規定，應依職權宣告假執行。另依民事訴訟法第
    392條第2項規定，依職權宣告被告如預供擔保，得免為假執
    行。
七、原告聲請訊問證人即金門縣政府監造人員，以資證明施作錯
    誤部分是否為原告施作錯誤所致，因兩造業已約定系爭工程
    施作錯誤，毋論原告有無過失，原告均應負責，已如上述，
    核無調查之必要，爰不予訊問，附此敘明。
八、本件事證已臻明確，兩造其餘之攻擊防禦方法及所提之證據
    ，經本院審酌後，認與判決結果不生影響，爰毋庸一一論述
    ，併此敘明。
九、訴訟費用負擔之依據：民事訴訟法第79條。 
中　　華　　民　　國　　110 　年　　 12 　月　   30 　日
                  民事第二庭  法　官　黃佩穎
以上正本係照原本作成。
如對本判決上訴，須於判決送達後20日內向本院提出上訴狀。
如委任律師提起上訴者，應一併繳納上訴審裁判費。
中　　華　　民　　國　　110 　年　　 12　 月　　 30 　日
                              書記官　李偉民